【裁判字號】    89,台上,2867
【裁判日期】    890519
【裁判案由】    違反毒品危害防制條例等
【裁判全文】
最高法院刑事判決                              八十九年度台上字第二八六七號
    上  訴  人  甲○○
右上訴人因違反毒品危害防制條例等罪案件，不服臺灣高等法院，中華民國八十七年
三月十八日第二審判決（八十七年度上訴字第七六七號，起訴案號：臺灣板橋地方法
院檢察署八十六年度偵字第一四八六號），提起上訴，本院判決如左：
    主  文
原判決關於非法販賣化學合成麻醉藥品部分撤銷，發回臺灣高等法院。
其他上訴駁回。
    理  由
一、撤銷發回（即非法販賣化學合成麻醉藥品）部分：
本件原判決認定上訴人甲○○於民國八十二年間曾因違反藥事法、麻醉藥品管理條例
等案件，經臺灣板橋地方法院、該院分別判處有期徒刑五月，應執行有期徒刑十月確
定，於八十四年八月四日假釋期滿執行完畢，猶不知悔改，竟為獲取安非他命非法吸
用之利益，於八十六年一月七日十九時許，向陳昭逞拿取新台幣（下同）二千五百元
，再帶陳昭逞至臺北縣中和市○○路與水源路口，以二千五百元之代價向陳志誠販入
安非他命一包後，再轉賣該包安非他命給陳昭逞，陳昭逞則提供所購得安非他命少許
給甲○○非法吸用，充作甲○○販賣安非他命之代價。嗣陳昭逞於八十六年一月八日
下午七時許，行經臺北市○○街與康定路口時，為警臨檢查獲攜帶安非他命一包（毛
重○‧三二公克、淨重○‧一八公克），警方乃依陳昭逞之供述循線在臺北縣板橋市
○○路○段二十號前查獲甲○○，再經警授意甲○○向陳志誠佯稱欲再購買安非他命
，陳志誠於同日下午十一時許，依約攜帶安非他命一包至臺北縣中和市華中橋等候甲
○○之際，為埋伏在場之警員查獲，並扣得安非他命一小包（毛重○‧七公克、淨重
○‧五二公克）等情，因而維持第一審法院就此部分論處上訴人非法販賣化學合成麻
醉藥品（累犯）罪刑（處有期徒刑三年六月）之判決，駁回上訴人對此部分在第二審
之上訴，固非無見。
惟查：（一）被告之自白，須非出於強暴、脅迫、利誘、詐欺或其他不正之方法，且
與事實相符者，始得採為證據，如果被告之自白，係出於不正之方法，並非自由陳述
，即其取得自白之程序，已非適法，則不問自白內容是否確與事實相符，因其非係適
法之證據，即不能採為判決之基礎，故審理事實之法院，遇有被告對於自白提出刑求
之辯解時，即應先於其他事實而為調查，否則即難謂無未盡調查能事之違法。原判決
乃依憑上訴人在警訊中供稱：「在昨天（指八十六年一月七日）十九時，我帶陳昭逞
，他拿給我二千五百元想要買安非他命，所以我就帶他至台北縣中和市○○路、水源
路口跟陳志誠接洽，我就拿陳昭逞的二千五百元給陳志誠，而陳志誠拿了乙小包給我
，我再拿給陳昭逞」、「還有就是給我一點安非他命的代價」（見偵查卷第八、九頁
），作為認定上訴人以營利之意圖，非法販賣安非他命予陳昭逞之證據資料。然原審
審判長於審判期日，提示上開警訊筆錄予上訴人辯論時，上訴人已辯稱係因受刑求始
為上揭供述（見原審卷第二八頁），原判決就上訴人前開因刑求而自白之辯解，未為
任何調查，又未說明此辯解不可採納之理由，兼有調查未盡及理由不備之違法。又事
實審法院應行調查之證據，不以當事人聲請者為限，凡與待證事實有重要關係，且非
不能調查或不易調查之證據，均應依職權調查，方足發現真實，否則仍難謂無刑事訴
訟法第三百七十九條第十款之違法。證人陳昭逞於八十六年一月八日下午七時許，在
臺北市○○街與康定路口為警臨檢查獲，並扣得其攜帶淨重○‧一八公克疑似安非他
命之白色結晶物乙小包時，陳昭逞供稱：「我的（筆錄漏載「的」）安非他命是甲○
○於八十六年一月七日十九時許，在北縣中和市○○路○段拿給我的，因甲○○知道
我有吸食安非他命，他問我要不要貨，他有門路可以拿到更好的，所以我就說好，且
他說每包價錢為二千五百元，隨後我將錢交給他，他帶我到北縣中和市○○路○段附
近向綽號志誠男子購買」（見偵查卷第五頁），原判決乃採納陳昭逞上開證述及扣案
淨重○‧一八公克之白色結晶物一小包，作為認定事實之證據資料，則上訴人交予陳
昭逞之白色結晶物，既經扣案，該物是否確係列為化學合成麻醉藥品之安非他命，關
乎上訴人此部分罪名能否成立至鉅，原審就此與待證事實有重要關係，且非不能調查
或不易調查之證據，未依職權加以調查鑑定，自有應於審判期日調查之證據未予調查
之違法。（二）麻醉藥品管理條例第十三條之一第二項第一款之非法販賣化學合成麻
醉藥品罪，以行為人基於營利之意圖，而販入或賣出化學合成麻醉藥品，或二者兼而
有之者，為構成要件。倘行為人祇是受託為人代購，則其取得安非他命後將之交予託
購者，在行為人主觀意圖上，既祇是將其取得持有之安非他命移轉予託購人，縱令託
購者事後給予報酬，該報酬亦僅可認係因代購行為而取得之對價，自難以該行為人有
交付安非他命予託購者之行為及託購者事後曾給付報酬，即逕論以非法販賣化學合成
麻醉藥品罪名。上訴人供稱：「在昨天（指八十六年一月七日）十九時，我帶陳昭逞
，他拿給我二千五百元想要買安非他命，所以我就帶他至台北縣中和市○○路、水源
路口跟陳志誠接洽，我就拿陳昭逞的二千五百元給陳志誠，而陳志誠拿了乙小包給我
，我再拿給陳昭逞」（見偵查卷第八、九頁）及原判決事實認定、理由說明：「甲○
○向陳昭逞拿取二千五百元，再帶陳昭逞至臺北縣中和市○○路與水源路口，以二千
五百元之代價向陳志誠販入安非他命一包後，再轉賣該包安非他命給陳昭逞，陳昭逞
則提供所購得安非他命少許給甲○○非法吸用」、「被告（即上訴人）替陳昭逞購買
安非他命，再由陳昭逞給予安非他命做為代價」，如若無誤，則上訴人向陳志誠購買
安非他命時，究係為自己取得該物所有權之意思而購買、抑或祇是受陳昭逞之託出面
洽購，若是受陳昭逞之託出面購買，其將陳昭逞託購之物交予陳某，可否認係將販入
之安非他命轉售予陳昭逞﹖抑或祇是交付託購物予託購人而已﹖凡此，關乎上訴人被
訴非法販賣化學合成麻醉藥品之罪名，能否成立至鉅，自有深入研求剖析釐清之必要
。以上，或係上訴意旨所指摘，或為本院得依職權調查之事項，應認原判決關於非法
販賣化學合成麻醉藥品部分有撤銷發回之原因。至於原判決不另為無罪諭知之非法販
賣化學合成麻醉藥品部分，因與發回部分有審判不可分關係，應一併發回。再上訴人
行為後，毒品危害防制條例已於八十七年五月二十日修正公布，同年月二十二日生效
，安非他命已改列為該條例第二條第一項第二款規定之第二級毒品，非法販賣者，同
條例第五條第二項亦有處罰規定，案經發回，應一併注意比較適用。又上訴人於八十
二年間因違反藥事法、麻醉藥品管理條例等案件，經臺灣板橋地方法院及原審法院分
別判處之有期徒刑五月，依卷附之臺灣高等法院檢察署刑案紀錄簡覆表所載，上訴人
係於八十三年十一月四日入監執行，八十四年六月二十四日假釋出監，同年七月二十
五日縮刑假釋期滿，原判決事實記載為八十四年八月四日假釋期滿執行完畢，是否確
實，宜一併查明更正，附此指明。
二、上訴駁回（即非法吸用化學合成麻醉藥品）部分：
按最重本刑為三年以下有期徒刑、拘役或專科罰金之罪，經第二審判決者，不得上訴
於第三審法院，刑事訴訟法第三百七十六條第一款定有明文。上訴人被訴非法吸用化
學合成麻醉藥品部分，原判決於八十七年三月十八日依麻醉藥品管理條例第十三條之
一第二項第四款規定，論處上訴人罪刑，該法條之法定本刑為三年以下有期徒刑、拘
役或一萬元以下罰金，核屬刑事訴訟法第三百七十六條第一款之案件，揆諸前開說明
，此部分既經第二審判決，自不得上訴於第三審法院，上訴人竟就此部分提起上訴，
顯為法所不許。此部分上訴於法不合，應予駁回。
據上論結，應依刑事訴訟法第三百九十七條、第四百零一條、第三百九十五條前段，
判決如主文。
中      華      民      國    八十九    年      五      月     十九     日
                              最高法院刑事第一庭
                                  審判長法官  施  文  仁
                                        法官  張  淳  淙
                                        法官  林  永  茂
                                        法官  蕭  仰  歸
                                        法官  洪  文  章
      右正本證明與原本無異
                                              書  記  官
中      華      民      國    八十九    年      五      月    二十四    日


司法院資訊處製作；財團法人民間司法改革基金會備份。
